最高法院刑事判決　　　　　　九十六年度台上字第五五一九號
上　訴　人　甲○○
選任辯護人　謝志嘉律師
上　訴　人　乙○○
　　　　　　丙○○
　　　　　　丁○○
上列上訴人等因違反貪污治罪條例等罪案件，不服台灣高等法院
花蓮分院中華民國九十六年三月二十七日第二審判決（九十五年
度上訴字第二八一號，起訴案號：台灣台東地方法院檢察署九十
二年度偵字第一五五七號），提起上訴，本院判決如下：
    主  文
原判決關於丁○○收受賄賂及丙○○交付賄賂部分暨甲○○、乙
○○部分均撤銷，發回台灣高等法院花蓮分院。
其他上訴駁回。
    理  由
一、撤銷發回（即丁○○收受賄賂及丙○○交付賄賂部分暨甲○
    ○、乙○○部分）部分：
原判決關於上訴人丁○○收受賄賂、上訴人丙○○交付賄賂部分
及上訴人甲○○、乙○○部分，認定甲○○、乙○○、丙○○、
丁○○有如原判決事實欄一所示之犯行，因而維持第一審論處丁
○○依據法令從事公務之人員，對於違背職務之行為，收受賄賂
罪刑（處有期徒刑六年，褫奪公權四年）；丙○○共同對於依據
法令從事公務之人員，關於違背職務之行為，交付賄賂罪刑（處
有期徒刑一年十月，褫奪公權二年）；甲○○、乙○○共同對於
依據法令從事公務之人員，關於違背職務之行為，行求賄賂罪刑
（甲○○，累犯，處有期徒刑三年，褫奪公權二年；乙○○，處
有期徒刑二年六月，褫奪公權二年）之判決，並駁回上訴人等各
該部分在第二審之上訴；固非無見。
惟查：（一）被告以外之人於審判外之言詞或書面陳述，除法律
有規定者外，不得作為證據，刑事訴訟法第一百五十九條第一項
定有明文。而所謂法律有規定者，係指同法第一百五十九條之一
至第一百五十九條之五及第二百零六條等規定之情形。故如採被
告以外之人於審判外之言詞，如警詢或檢察官偵查中之言詞為證
據時，必須符合法律所規定之例外情形，方得認其陳述有證據能
力，並須於判決中具體說明其符合傳聞證據例外可信之情況及心
證理由，否則即有違證據法則及判決不備理由之違法。原判決事
實認定：丁○○係台東縣警察局成功分局長濱分駐所（下稱長濱
所）警員。劉傳能、甲○○二人因其在台東縣長濱鄉內盜採砂石
，劉傳能且以無車牌砂石車載運砂石，兩人為躲避取締，乃由劉
傳能先向乙○○表示願意與甲○○共同行賄長濱所警員。劉傳能
乃先基於對公務員關於違背職務行為行賄之概括犯意，與丙○○
基於共同犯意聯絡，於民國九十一年七月二十六日上午，在長濱
鄉忠勇村上三崙一號丙○○住處內，將現金新台幣（下同）二萬
元交予丙○○後，由丙○○於同日在台東縣長濱鄉長濱國小前廣
場，將上述二萬元賄賂交予丁○○收受，此後劉傳能即常透過丙
○○詢問丁○○長濱所路檢之時、地而躲避取締，嗣劉傳能之前
開無照砂石車果自此以後均未再為警方查獲等情；理由欄內敘明
依據共同被告劉傳能、丙○○於調查站（係法務部調查局東部地
區機動工作組，下稱調查局東機組，原判決誤寫為調查站，以下
均同）詢問時之證詞而為認定（見原判決正本第六頁至第七頁）
。惟原判決採取上開共同被告劉傳能、丙○○之供述，作為丁○
○確實收受二萬元賄賂，並違背職務告知丙○○、劉傳能路檢之
時、地，以利劉傳能躲避取締之證據；然依前揭規定，上述劉傳
能、丙○○在調查局東機組之供述似屬傳聞證據，原判決未於理
由中具體說明其符合傳聞證據例外可信之情況及心證理由，遽採
為判決之基礎，有違證據法則及判決不備理由之違法。（二）原
判決上引事實認定丁○○收受丙○○交付之賄賂後，透露長濱所
路檢時、地之消息予丙○○，使劉傳能得以躲避取締等情；如若
屬實，似認丁○○因收受丙○○交付之賄賂，而告知丙○○長濱
所路檢時、地之訊息，為其違背職務之行為。惟就該長濱所路檢
時、地之訊息是否為丁○○職務上應保守秘密之事項？原判決未
於理由內敘明其判斷之依據及認定之理由，已有理由不備之違誤
。況且，倘上開訊息係丁○○在職務上應保密之秘密而予洩漏，
丁○○之所為，是否同時犯刑法第一百三十二條第一項之公務員
洩漏國防以外應秘密之消息罪？原判決未詳加勾稽，亦有判決不
適用法則之不當。（三）犯罪事實應依證據認定，有罪之判決書
，應於理由內記載認定犯罪事實所憑之證據及其認定之理由，否
則即有理由不備之違法。又被告之供述與證人之陳述，兩者在證
據法則上之立證法則並不相同，且證據價值亦有區別。依刑事訴
訟法第九十五條第二款及第一百八十七條之規定觀之，於偵審程
序中被訊問之事項，被告有保持緘默之權利，而證人則有據實陳
述之義務；倘被告之陳述係作為證明自己被告案件之證據時，無
論其地位、程序及關係如何，均應認係被告之自白，依刑事訴訟
法第一百五十六條第二項之規定，尚須補強證據佐證，以確保自
白之真實性；倘僅就他共同被告之事項受訊問，即屬居於證人之
地位而為陳述，依同法第一百六十三條第一項及第一百六十六條
之規定，共同被告得請求詢問及詰問證人，以確保證詞之憑信性
。兩者之立證法則截然不同，不可不辨。原判決事實認定甲○○
、乙○○共同行賄警員范振榮等情，惟理由內就甲○○部分，採
取乙○○以證人身分所為之陳述，作為證據（見原判決正本第八
頁至第九頁）；即依憑證人乙○○之證詞作為共同被告甲○○之
犯罪證據；然就被告乙○○部分之犯罪事實，能否以乙○○上開
以證人身分所為之供述作為不利於其自己之犯罪證據？此部分究
竟依憑如何之證據而為認定？原判決理由未予論敘，自有採證違
法及理由不備之違誤。（四）按科刑判決所認定之事實，與所採
之證據不相適合，即屬證據上理由矛盾，其判決當然違背法令。
又按收受賄賂罪，須公務員收受之賄賂與其職務行為或違背職務
行為具有一定之對價關係，苟非關於職務行為或違背職務行為之
報酬，即難謂係賄賂；則公務員違背職務收受賄賂罪，就其收受
賄賂與其違背職務行為間，具有一定代價之要件，應於理由內敘
明其判斷之依據及認定之理由。原判決理由敘明：「參以被告丙
○○及劉傳能於調查站詢問時曾均一致證稱：事後（指二萬元交
付後）劉傳能砂石車出車時，均會透過丙○○詢問丁○○路檢時
、地，以躲避取締（參偵一五五七號卷一第八三頁反面、八七頁
、一一三頁反面）」（見原判決正本第六頁至第七頁）；似依憑
丙○○及劉傳能在調查局東機組所為上開證詞，認定丁○○事後
（即收受二萬元賄賂之後）有告知路檢之訊息予丙○○。惟觀諸
上述偵字第一五五七號卷(一)第八三頁反面、第一一三頁反面，關
於丙○○及劉傳能之調查筆錄，似均無兩人供稱丁○○係收受二
萬元以後，洩漏路檢之時、地予丙○○之供詞；且依卷內資料，
劉傳能於調查局東機組供稱：「（據丙○○於九十一年十一月二
十七日及十二月三日接受本組調查時供稱，為了逃避長濱分駐所
警員路檢時，發現你所屬之砂石車超載、沒有牌照等違規事實，
你曾經前後打了十次左右的電話給丙○○，要他問『小郭』長濱
分駐所係由何人負責當班路檢，與你十二月二日陳述不符，事實
究係為何？）實際上我確實曾在每次出車前，會透過丙○○問長
濱分駐所員警，是否有長濱分駐所警員要路檢及由誰負責當班路
檢，以逃避我所屬之砂石車超載、沒有牌照等違規情事遭警方取
締，有時候丙○○也會主動告訴我長濱分駐所會在何時、何地進
行擴大臨檢，要我小心；（丙○○何以得知長濱分駐所員警路檢
值班表及擴大臨檢之時間、地點？）他和長濱分駐所警員比較熟
，所以我都會請丙○○代我詢問前揭人、時、地」等語（見偵字
第一五五七號卷(一)第一一三頁反面）。如果無訛，劉傳能似未明
確說明係由丙○○轉交二萬元給丁○○後，由丁○○告知是否有
長濱所警員要路檢及由誰負責當班路檢。再依丙○○在調查局東
機組之供詞：「（你有無代長濱分駐所員警『小郭』向劉傳能借
新台幣二萬元？）有。那是因為『小郭』很缺錢，我主動向劉傳
能表示，他的砂石車沒有牌照、又超載，且有盜採情事，『小郭
』平日很照顧，現在『小郭在哈錢』，你先拿二萬元給『小郭』
……；（你前述你主動向劉傳能表示，他的砂石車沒有牌照、又
超載，且有盜採情事，『小郭』平日很照顧，『小郭』是如何照
顧劉傳能？）劉傳能的砂石車要跑車時，都會要我去問『小郭』
，長濱分駐所員警誰當班負責路檢勤務，『小郭』會告訴我，我
再通知劉傳能逃避取締」等語（見偵字一五五七號卷(一)第八三頁
反面）。則劉傳能交付二萬元給丙○○轉交丁○○之前，丁○○
已經通知丙○○長濱所員警誰當班負責路檢勤務，以利劉傳能逃
避取締，則丁○○收受二萬元與其洩漏路檢時、地之訊息，究竟
有無對價關係，仍有疑問。原判決未深入究明釐清，亦有違誤。
（五）認定犯罪事實所憑之證據，固不以直接證據為限，間接證
據亦應包括在內，惟採用間接證據時，必其所成立之證據，在直
接關係上，雖僅足以證明他項事實，而由他項事實，本於推理之
作用足以證明待證事實者，且其如何由間接事實推論直接事實之
存在，仍應為必要之說明，始足以斷定其所為推論是否合理，而
可認為適法。如對於待證事實不足為供證明之資料，而事實審仍
採為判決基礎，則其自由判斷之職權行使，自與採證法則有違。
甲○○否認有交付賄款欲行賄長濱所警員范振發，原判決理由敘
明依憑甲○○之工作登記簿上，曾於八月十五日當日記載「發哥
，借支三００００」一情，有扣案甲○○之工作登記簿可稽。惟
縱使上開工作登記簿上所載「發哥」，並非如甲○○所辯係林德
發，而係乙○○（見原判決正本第九頁）；然該工作登記簿記載
「發哥，借支三００００」，何以足證該筆三萬元確係甲○○交
由乙○○轉交長濱所之「賄款」？原判決未說明認定之理由，有
理由不備之違法。以上或為上訴意旨所指摘，或為本院得依職權
調查之事項，應認原判決就丁○○收受賄賂及丙○○交付賄賂部
分暨甲○○、乙○○部分，均有撤銷發回更審之原因。
二、上訴駁回（即丙○○竊盜）部分：
按上訴得對於判決之一部為之，未聲明為一部者，視為全部上訴
，刑事訴訟法第三百四十八條第一項定有明文。本件上訴人丙○
○於上訴狀中並未聲明僅對違反貪污治罪條例部分聲明上訴，應
視為對加重竊盜部分亦提起上訴。惟丙○○此部分所犯刑法第三
百二十一條第一項第四款之加重竊盜罪，係屬刑事訴訟法第三百
七十六條第二款之案件，既經第二審判決，自不得上訴於第三審
法院，上訴人丙○○竟一併提起上訴，此部分上訴屬違背法律上
之程式，應予駁回。
據上論結，應依刑事訴訟法第三百九十七條、第四百零一條、第
三百九十五條前段，判決如主文。
中　　華　　民　　國　九十六　年　　十　　月   十八   日
                      最高法院刑事第十一庭
                          審判長法官  林　永　茂
                                法官  蘇　振　堂
                                法官  何　菁　莪
                                法官  黃　梅　月
                                法官  邱　同　印
      本件正本證明與原本無異
                                      書  記  官
中　　華　　民　　國　九十六　年　　十　　月  二十四  日
                                                 H
